【裁判字號】    98,簡,735
【裁判日期】    990408
【裁判案由】    綜合所得稅
【裁判全文】
臺北高等行政法院判決
                                       98年度簡字第735號
原      告  甲○○
訴訟代理人  卓隆燁會計師
被      告  財政部臺灣省北區國稅局
代  表  人  乙○○（局長）
上列當事人間綜合所得稅事件，原告不服財政部中華民國98年10
月15日台財訴字第09800238820 號（案號：第00000000號）訴願
決定，提起行政訴訟，本院判決如下：
    主  文
原告之訴駁回。
訴訟費用由原告負擔。
    事實及理由
一、程序事項：
    本件因屬不服行政機關所為稅捐課徵而涉訟，其標的之金額
    為新臺幣（下同）162,411 元，係在20萬元以下，依行政訴
    訟法第229 條第1 項第2 款、第2 項規定及司法院民國（下
    同）92年9 月17日（92）院臺廳行一字第23681 號令，應適
    用簡易程序，本院並依同法第233 條第1 項規定，不經言詞
    辯論，逕行裁判。
二、事實概要：
    原告95年度綜合所得稅結算申報，列報配偶黃梓微取自永達
    保險經紀人股份有限公司（下稱永達公司）薪資所得2,373,
    262 元，經法務部調查局臺北市調查處（下稱臺北市調查處
    ）及財政部臺北市國稅局（下稱臺北市國稅局）查獲該公司
    短報黃梓微薪資所得624,660 元，通報被告歸課原告綜合所
    得總額8,996,396 元，補徵應納稅額124,932 元，並按所漏
    稅額187,398 元處0.2 倍罰鍰37,479元。原告就配偶取自永
    達公司薪資所得及罰鍰處分不服，申請復查，經遭被告以98
    年1 月22日北區國稅法二字第0980010540號復查決定（下稱
    原處分）駁回，原告猶不服，提起訴願，遭駁回後，遂提起
    本件行政訴訟。
三、原告聲明求為判決撤銷訴願決定及原處分，並主張如下：
  (一)臺北市調查處扣押相關物品及詢問後，認定訴外人永達公司
    負責人吳文永有藉由幫員工租賃車輛，幫助業務員逃漏個人
    綜合所得稅等情事，依刑事訴訟法規定以臺北市調查處96年
    1 月9 日肆字第09643004590 號移送書移送臺灣臺北地方法
    院檢察署（下稱臺北檢察署）偵辦應行移送偵查。經臺北檢
    察署就訊問筆錄及移送書相關事證偵查後，認定訴外人永達
    公司並無幫助員工逃漏個人綜合所得稅情事，而為96年度偵
    字第2347號不起訴處分。依最高行政法院（89年7 月1 日改
    制前為行政法院，下同）32年判字第18號判例及75年度判字
    第699 號判決、最高行政法院89年判字第699 號裁判要旨，
    被告應依上開不起訴處分認定之事實，且該事實亦經臺北市
    國稅局96年6 月5 日財北國稅審二字第0960201843號函復臺
    北地檢署核認：「四、……該員工如係以公司名義租賃車輛
    ，分期給付車商之租金（不含保證金），得依查核準則第74
    條第3 款第2 目之5 規定認屬為交通費，依首揭財政部95年
    函釋規定，應由保險經紀公司檢據核實列報，尚不宜約定由
    保險業務員自行吸收或負擔。」本件課稅事實資料未變，被
    告要難憑藉新見解重為處分。
  (二)核定短報薪資所得624,660元部分：
    1.原告配偶薪資所得為個人新酬與組織報酬減除支應歸屬利
      潤中心之各項必要費用後之餘額，兩項合計數。
      (1)個人薪酬計算連結利潤中心制，先就各項績效（包括個
        人業績、組業績、處業績）之達成率，按不同成數及公
        式，計算初年度服務報酬及續年度服務報酬等個人薪酬
        部分，暨舉績報酬、達成報酬、超額報酬、推介報酬、
        組輔導報酬、處輔導報酬等組織報酬部分，組織報酬係
        用以支應此利潤中心之各項必要業務發展費用，非屬個
        人之報酬，業務發（拓）展費用額度（即百分比）僅係
        讓從業人員有參考標準，預期其可能之報酬，惟仍以實
        際發生數為主，其支應有餘則屬該利潤中心主管之激勵
        酬勞，因組織報酬為變動數，故有部分月份可達成公司
        設定之標準，部分無法達成，此即為制度之激勵作用，
        是薪資所得包括個人薪酬及組織報酬減除支應歸屬利潤
        中心之各項必要費用後之組織激勵酬勞。此乃以業務人
        員為主常見之經營模式之一，目前亦無因採利潤中心之
        經營模式，而將認屬營利事業之營運（業）費用應列入
        為員工薪資所得，而悖於租稅中性原則，符合司法院釋
        字第385 號解釋意旨。
      (2)原告配偶系爭年度薪資所得包括（一）個人薪酬：初年
        度服務報酬468,102 元及續年度服務報酬829,377 元減
        除本項服務報酬之佣金支出111,400 元後，共計1,186,
        079 元，及（二）組織激勵酬勞：達成報酬等組織報酬
        共計1,912,526 元，減除支應利潤中心之各項業務發展
        費用100,683 元及公務車租金624,660 元後，餘額合計
        1,187,183 元，故結算後薪資所得為2,373,262 元（1,
        186,079 元+ 1,187,183 元），此乃原告配偶實際取自
        永達公司之薪資所得，並非先自永達公司取得包含服務
        報酬應負擔之佣金支出及利潤中心應負擔公務車租金等
        營業費用之金額3,210,005 元（468,102 元+829,377元
        +1,912,526元），再由永達公司扣取屬服務報酬應負擔
        之佣金支出及利潤中心營業費用共計836,743 元（111,
        400 元+100,683元+624,660元。）
    2.系爭車輛租金由任職公司支付且屬任職公司營業費用，要
      非屬原告配偶薪資所得。
      (1)按民法第482 條及所得稅法第14條所稱「薪資所得」，
        應指因僱傭契約所獲致之報酬，由於該報酬純粹係因為
        服勞務之獲致，勞務提供者本身不負工作成敗責任，因
        此原則上不須提供勞務以外之成本來完成工作，所得之
        金錢應全部列為所得，鈞院91年度訴字第5391號判決亦
        同此意旨。次按財政部95年6 月28日台財稅字第095040
        63430 號函釋：「保險業務員因為所屬公司招攬保險業
        務而發生之文具用品費、差旅費、郵電費、印刷費及廣
        告費、交際費、訓練費、交通及油料費等，依據現行所
        得稅法規定，其屬保險公司之營業費用者，可由保險公
        司依營利事業所得稅查核準則有關規定檢據依費用性質
        核實列報，不宜約定由保險業務員自行吸收或負擔，並
        併同薪資給付，成為業務員薪資之一部分，而由保險公
        司逕以『薪資支出』科目列支。」故凡屬營利事業之營
        業費用者，應依所得稅法及營利事業所得稅查核準則有
        關規定檢具憑證列報，換言之，倘支付與業務有關之成
        本或費用者，應屬雇用人之營業費用，非屬受雇人之薪
        資所得。
      (2)本件系爭車輛乃原告配偶之任職公司為協助業務員利於
        執行業務推展，應屬原告配偶招攬保險業務之必要工具
        ，參酌財政部79年7 月4 日台財稅第790178955 號函釋
        意旨，足資說明營利事業租賃車輛供公務使用而支付之
        租金係屬經營必要之成本費用。是依前揭財政部95年6
        月28日台財稅字第09504063430 號函釋及鈞院見解，該
        支出係屬原告配偶任職公司非薪資支出之營業費用，自
        不應核認為原告配偶之薪資所得。惟被告僅以每月車輛
        租金及保證金係由原告配偶分別自薪資中扣取支付及匯
        付、公務汽車申請暨使用切結書、系爭車輛租金支出與
        費用核銷辦法流程不同及申請車輛等級不同等為由，臆
        測原告配偶承租車輛係私人支出，與公司業務無關，有
        違最高行政法院61年判字第70號判例意旨，應予撤銷。
      (3)有關系爭車輛租賃期滿之處理方式。依車輛租賃契約第
        3 條保證金之約定：「承租人應於簽約時一併支付出租
        人如前所示之保證金，租賃期滿，車輛經出租人驗收取
        回後，保證金應扣除承租人應付而未付之費用後無息退
        還。」茲此，配偶原告任職公司承租時支付約定之保證
        金，租賃期滿或提前終止租賃契約時，由出租人退還保
        證金，將車輛交還租賃公司，並無買回車輛，與一般租
        賃情形無異，有和車股份有限公司等函復臺北市調查處
        之說明供參。至租賃期滿後出租人如何處理租賃車輛係
        屬另一交易，縱由原保管人或其關係人購回，或係基於
        對車況及性能之瞭解，或其價格低於中古車行情，要難
        謂與一般商業情形有違。
    3.綜合所得稅原則上係採現金收付制，稱為收付實現原則，
      亦即綜合所得稅之核課，應僅對已實現之實際所得課稅，
      此觀依最高行政法院93年判字第966 號裁判要旨自明，縱
      計算所得時係按員工擬制收入減除擬制費用支出方式表達
      ，仍應以實際獲取金額認列為員工薪資所得，而非以擬制
      收入為員工薪資所得。永達公司為協助同仁執行業務，特
      訂定車輛使用辦法，原告配偶乃依該規定及公務車輛租賃
      作業流程向公司申請保管公務租賃車輛，由永達公司（承
      租人）、原告配偶（保管人）及租賃車商（出租人）共同
      簽訂公務車輛租賃契約，由永達公司按期支付車輛租金，
      認列營業費用之車輛租金，依前揭綜合所得稅現金收付基
      礎之收付實現原則及財政部95年6 月28日台財稅字第0950
      4063430 號函釋規定，系爭車輛租金不應再歸併核定為原
      告配偶之薪資所得。換言之，原告配偶系爭年度薪資所得
      包括個人薪酬1,186,079 元，及組織激勵酬勞1,187,183
      元，故結算後薪資所得為2,373,262 元，此乃原告配偶實
      際取自任職公司之薪資所得，依前揭收付實現原則，對於
      薪酬計算過程中，屬績效衡量因素且非屬受僱人實際領受
      之營業費用，不應涵蓋於受僱人之所得中。
  (三)有關罰鍰37,479元部分：
    1.按所得稅法第110 條第1 項、行政罰法第7 條第1 項規定
      、司法院釋字第275 號解釋意旨，所得稅法第88條第1 項
      第2 類規定、財政部68年5 月24日台財稅字第3336 3號函
      釋意旨，稅務違章案件減免處罰標準第3 條第2項 規定及
      該規定之修正理由第4 點意旨。足證納稅義務人因扣繳義
      務人未於規定期限內申報或未據實填報扣繳所得者，而納
      稅義務人就扣繳通報之所得業已悉數申報，仍有短漏報課
      稅所得者，難謂納稅義務人有應注意、能注意而不注意之
      過失，得免依所得稅法第110 條規定處罰。經查本件原告
      依任職公司開立之扣繳憑單申報薪資所得，且業以給付總
      額悉數列報，揆諸前揭說明，難謂有過失之情，應免予處
      罰。
    2.按行政罰法第24條所規定之一行為不二罰原則，參諸司法
      院釋字第604 號解釋協同意見書意旨。另就系爭車輛租金
      如歸屬為薪資所得，按所得稅法第114 條規定對扣繳義務
      人予以處罰，則納稅義務人已依扣繳憑單申報，自不宜再
      對納稅義務人予以處罰。經查本件扣繳義務人（永達公司
      負責人）業依臺北市國稅局97年6 月13日財北國稅中南綜
      所一字第0970213435 號 函規定，補繳稅款並補報扣繳憑
      單，且經臺北市國稅局依法就應補繳稅款處1 倍罰鍰在案
      ，而原告（納稅義務人）依任職公司掣發之扣繳憑單悉數
      申報所得，而致短漏報課稅所得，即屬同一行為，依前揭
      一行為不二罰原則，自不應再予處罰。
    3.縱如被告按臺北市調查處見解核定有短報薪資所得之情，
      須依前揭所得稅法第110 條第1 項規定處罰時，有關「漏
      稅額」之計算，揆諸同法條第2 項規定，已依所得稅法第
      110 條第1 項規定辦理結算申報者，其「漏稅額」應不高
      於該法條第2 項未依規定辦理結算申報所核定之「補徵應
      納稅額」，始符憲法之比例原則。另查第2項 核定之「補
      徵應納稅額」，係依所得稅法第71條第1項 前段規定計算
      ，得減除尚未抵繳之扣繳稅額，是依前揭論理原則，本件
      係已依法辦理結算申報，其漏稅額應參照第2 項之計算，
      准予減除應扣繳稅額，惟財政部賦稅署96年12月18日台稅
      一發字第09604554530 號函令將致已申報者計算之「漏稅
      額」大於未申報者計算之「補徵應納稅額」，有違法律之
      比例原則，依憲法第172 條命令不能牴觸憲法或法律原則
      之法令位階規定，應不予援用，原處分顯失附麗，應予撤
      銷。且按行政程序法第6條所揭示之平等原則， 與本件相
      同案情（鈞院98年度訴字第1567號審理中），被告於計算
      漏稅額時，業依規定扣除系爭所得之扣繳稅額並核定在案
      ，迭經復查決定及訴願決定亦是認，惟本件被告另以「永
      達公司補辦扣繳稅款係於調查基準日之後」為由，核認原
      告計算漏稅額時，不得減除該已依法繳納之扣繳稅額，顯
      與平等原則有悖，應予撤銷。
四、被告聲明求為判決駁回原告之訴，並主張如下：
  (一)薪資所得
    1.按「薪資所得：凡公、教、軍、警、公私事業職工薪資及
      提供勞務者之所得：一、薪資所得之計算，以在職務上或
      工作上取得之各種薪資收入為所得額。二、前項薪資包括
      ：薪金、俸給、工資、津貼、歲費、獎金、紅利及各種補
      助費。」為行為時所得稅法第14條第1 項第3 類第1 款及
      第2 款前段所明定。次按「行政罰與刑罰之構成要件雖有
      不同，而刑事判決與行政處分，亦原可各自認定事實。」
      為最高行政法院75年度判字第309 號著有判例。
    2.永達公司明知原告配偶黃梓微承租車輛係私人支出，與公
      司業務無關，卻自94年起向和車股份有限公司（下稱和車
      公司）租賃車輛，由和車公司（出租人）、永達公司（承
      租人）及黃梓微（保管人）於94年8 月8 日共同簽署「車
      輛租賃契約」，租賃期間自94年8 月25日起至97年8 月24
      日止，俟黃梓微與和車公司辦妥簽約及對保等事宜後，和
      車公司即檢附相關文件向永達公司財務部申請給付租賃車
      輛之保證金340,000 元及每月之租金52,055元，名義上該
      車輛係永達公司承租，惟每月車輛租金卻由公司自黃梓微
      薪資中扣取給付，並非永達公司租賃車輛供黃梓微使用，
      永達公司藉租賃車輛之名義，將扣取薪資改以租金費用列
      報，以薪資淨額列報員工所得，對公司整體費用並不影響
      ，惟查永達公司對員工扣付款部分仍應視為員工基於僱傭
      而取得之各種補助費，以薪資支出列支，是永達公司以扣
      取薪資之方式幫助黃梓微逃漏95年度綜合所得稅，經臺北
      市調查處及臺北市國稅局查獲，並經臺北市國稅局以永達
      公司填製之員工支付車輛租金薪資扣款彙整表核定原告短
      報配偶95年度薪資所得624,660 元，有臺北市調查處96年
      1 月31日肆字第09643004620 號函、車輛租賃附屬契約及
      員工支付車輛租金薪資扣款彙整表影本等資料可稽，原核
      定原告短報配偶取自永達公司薪資所得624,660 元並無不
      合。
    3.永達公司負責人吳文永，因違反稅捐稽徵法案件，遭臺北
      市調查處移送，經臺北地檢署檢察官96年度偵字第2347號
      不起訴處分，該不起訴處分書認定永達公司92至95年期間
      ，公司員工使用公務車輛僅有余葡月、李峰寶、陳玉英、
      陳玉真及田敏薰等5 人於租期滿後買回車輛，比例極低。
      惟查永達公司該年期間計有302 名員工依公務車輛使用辦
      法申請汽車租賃368 輛中，扣除未到期車輛35輛後，計有
      270 輛係由員工本人或關係人（配偶、父母、兄弟、姊妹
      等）買回，其比例高達占已到期車輛的81.08%，有臺北地
      檢署檢察官96年度偵字第2347號不起訴處分書、臺北市國
      稅局編製之永達公司92至95年間員工租車到期移轉統計表
      可稽，則該不起訴處分書所認定之事實即屬有誤。又系爭
      租賃車係由員工自行洽詢車商於確認車種、車價及分期付
      款期數後，將保證金款項（車價20% 或30% 等），匯入公
      司指定帳戶，車商再檢附相關文件，向永達公司申請保證
      金及每月租金給付，有該公司公務車輛使用辦法、公務車
      輛租賃作業流程可稽，系爭租賃車租金金額既然於簽立公
      務車輛租賃附屬契約書當下即確定，則該公司即可直接就
      員工薪資調整，何需要原告同意自應領薪資中扣取給付，
      並簽立分期付款總額之保證票據，其主張顯有違常情，況
      該公司業務拓展費性質依該公司公務車輛使用辦法第7 條
      所載：「因使用公務車輛所衍生之油料、修繕或保養等費
      用，得由使用人檢具合於營業稅法之單據報支業務發展費
      用。」、該公司負責人吳文永證稱：「業務員以業務拓展
      費的名目報支交通費，先前是用業務員加油的發票為依據
      報支。」該公司財務部經理李忠約證稱：「永達公司業務
      拓展費之發放，係依員工業績計算……業務拓展費由員工
      檢具單據向公司申報後才發放。」，是公務車輛所衍生之
      油料、修繕或保養及交通費始屬公司因招攬保險業務而發
      生之必要費用，公司可依規定檢據依費用性質核實列報。
    4.綜上，系爭車輛雖係以永達公司名義承租，惟每月車輛租
      金卻由公司自原告配偶薪資中扣取給付，故本件實際係原
      告配偶租賃及購買車輛，並非永達公司租賃車輛供原告配
      偶使用，以永達公司填製之員工支付車輛租金薪資扣款彙
      整表，核定原告短報配偶95年度薪資所得為624,660 元並
      無不合，請續予維持。至臺北市調查處以永達公司負責人
      吳文永違反稅捐稽徵法及商業會計法相關規定，將其移送
      臺北地檢署檢察官偵辦，雖經臺北地檢署檢察官偵結以不
      起訴處分，惟系爭事項既經查明已如前述，依首揭行政法
      院判例，行政處分本應依查得之事實認定，不受刑事判決
      之拘束，併予敘明。
  (二)罰鍰
    1.按「納稅義務人應於每年5 月1 日起至5 月31日止，填具
      結算申報書，向該管稽徵機關，申報其上一年度內構成綜
      合所得總額……之項目及數額，以及有關減免、扣除之事
      實，並應依其全年應納稅額減除……扣繳稅額及可扣抵稅
      額，計算其應納之結算稅額，於申報前自行繳納。」「納
      稅義務人已依本法規定辦理結算申報，但對依本法規定應
      申報課稅之所得額有漏報或短報情事者，處以所漏稅額2
      倍以下之罰鍰。」為所得稅法第71條第1 項前段及第110
      條第1 項所明定。次按「綜合所得稅納稅義務人依所得稅
      法第110 條規定應處罰鍰案件，有下列情事之一者，免予
      處罰：一、納稅義務人透過網際網路辦理結算申報，其經
      調查核定短漏報之課稅所得，符合下列情形……（二）屬
      納稅義務人依規定向財政部財稅資料中心或稽徵機關查詢
      ，而該機關未能提供之所得資料……前項第一款規定自95
      年度綜合所得稅結算申報案件適用之。」為稅務違章案件
      減免處罰標準第3 條第2 項第1 款第2 小目及第3 項所規
      定。又「五、綜上，納稅義務人經發現短漏報屬應扣繳之
      課稅所得並應依規定裁罰之案件，其漏稅額計算之基準，
      應以鈞部82年11月3 日台財稅第821501458 號函規定之調
      查基準日短漏報之所得，及已繳納之稅款為計算漏稅額之
      基準。如納稅義務人短漏報之所得於調查基準日前，業經
      扣繳義務人辦理扣繳者，於計算漏稅額時，自得減除系爭
      短漏報所得已繳納之扣繳稅款；否則即不得減除。」為財
      政部賦稅署96年12月18日台稅一發字第09604554530 號函
      所明釋。
    2.按綜合所得稅之課徵採自行申報制，乃重在誠實報繳為前
      提，有所得即應課稅，為所得稅制之基本原則，是取有應
      稅所得者即應誠實申報。本件查得永達公司短報員工薪資
      所得，已如前述，原告配偶既有是項所得，依前開說明即
      應注意使之符合稅法之強行規定，且原告配偶列名系爭車
      輛租賃合約之保管人，並於合約上簽名用印，可見原告配
      偶對前開違章漏稅情節應知之甚詳，惟原告仍故意漏報系
      爭薪資所得624,660 元，原告應注意而不注意，縱非故意
      ，亦難卸免其過失漏報之責任。另原告並未透過網際網路
      辦理95年度綜合所得稅結算申報，不適用前揭免予處罰規
      定。又依財政部賦稅署96年12月18日台稅一發字第096045
      54530 號函示意旨，納稅義務人短漏之所得於調查基準日
      前，業經扣繳義務人辦理扣繳者，於計算漏稅額時，自得
      減除系爭短漏報所得已繳納之扣繳稅款，否則即不得減除
      ；本件係臺北市國稅局於97年6 月13日以財北國稅中南綜
      所一字第0970213435號函通知永達公司補繳應扣未扣稅款
      並補報扣繳憑單，該公司雖已補繳稅款並補報扣繳憑單，
      惟永達公司補辦扣繳稅款係於調查基準日（96年4 月10日
      財北國稅審三字第0960217676號函請公司提示相關資料）
      之後，依上揭規定，於計算漏稅額時，不得減除短報所得
      已繳納之扣繳稅款，至原告主張本件已處罰扣繳義務人，
      基於一行為不二罰原則，不應再就扣繳稅額計算罰鍰乙節
      ，查扣繳義務人未依規定扣繳稅款與所得人漏報所得係屬
      二事，二者違章主體不同，另未依規定扣繳稅款係依所得
      稅法第114 條規定處罰，而所得人漏報所得係依同法第11
      0 條規定處罰，二者處罰之法律依據亦不同，本件核無違
      反一行為不二罰原則情事。綜上，原處罰鍰並無違誤，請
      續予維持。
五、本院判斷如下：
  (一)關於取自永達公司薪資所得部分：
    1.按「個人之綜合所得總額，以其全年下列各類所得合併計
      算之：……第三類：薪資所得：凡公、教、軍、警、公私
      事業職工薪資及提供勞務者之所得：一、薪資所得之計算
      ，以在職務上或工作上取得之各種薪資收入為所得額。二
      、前項薪資包括：薪金、俸給、工資、津貼、歲費、獎金
      、紅利及各種補助費。但為雇主之目的，執行職務而支領
      之差旅費、日支費及加班費不超過規定標準者，及依第4
      條規定免稅之項目，不在此限。」為行為時所得稅法第14
      條第1 項第3 類第1 款及第2 款明定。次按，「涉及租稅
      事項之法律，其解釋應本於租稅法律主義之精神：依各該
      法律之立法目的，衡酌經濟上之意義及實質課稅之公平原
      則為之。」業經司法院釋字第420 號解釋闡釋在案。又「
      租稅法所重視者，應為足以表徵納稅能力之經濟事實，而
      非其外觀之法律行為，故在解釋適用稅法時，所應根據者
      為經濟事實，不僅止於形式上之公平，應就實質上經濟利
      益之享有者予以課稅，始符實質課稅及公平課稅之原則。
      」「有關課徵租稅構成要件事實之判斷及認定，應以其實
      質上經濟事實關係及所產生之實質經濟利益為準，而非以
      形式外觀為準，否則勢將造成鼓勵投機或規避稅法之適用
      ，無以實現租稅公平之基本理念及要求。」亦有最高行政
      法院81年度判字第2124號判例及82年度判字第2410號判決
      可資參照。
    2.復按，租稅規避與合法規劃節稅不同，節稅係依據稅捐法
      規所預定之方式，意圖減少稅捐負擔之行為；反之，租稅
      規避則是利用稅捐法規所未預定之異常的或不相當的法形
      式，意圖減少稅捐負擔之行為，亦即利用民法上私法自治
      ，特別是契約自由原則，以減輕稅捐負擔，取得租稅利益
      ，但實質上卻違反稅法立法者租稅負擔之意旨。再按租稅
      正義為現代憲政國家負擔正義之基石，實質法治國家稅法
      之基本原則為量能課稅原則，租稅負擔應依其經濟之給付
      能力來衡量，而定其適當的納稅義務。由於稅法係強行法
      ，自身具有不容規避性；又納稅義務為無對待給付之法定
      債務，其平等要求不在主觀面，而在客觀面—根據憲法第
      7 條之平等原則，凡負有相同之負擔能力，即應負擔相同
      之租稅。如有濫用私法自治以規避租稅時，依平等負擔原
      則，得依合憲解釋或類推適用，予以未規避時相同之租稅
      負擔法律效果。準此，利用租稅規避以取得租稅利益，其
      私法上效果依契約自由原則應予尊重，公權力原則不予干
      預；但在稅法上則應依實質負擔能力予以規範。脫法避稅
      行為實不能稱之為租稅規劃，因租稅規劃者不能僅顧及租
      稅設計技巧之靈活，而須顧及此種安排，是否違反憲政國
      家租稅負擔之平等要求。故租稅規劃唯一途徑，只有選擇
      合於稅法規範意旨之「合法節稅安排」。職此，實質課稅
      原則乃依憲法平等原則及稅捐正義之法理，稅捐機關應本
      於「量能課稅」之精神，於解釋及適用稅法規定時，亦應
      考察經濟上之事實關係及因此所產生之實際經濟利益，而
      為此等原則之運用，而非僅依照事實外觀為形式上之判斷
      ，前揭大法官釋字第420 號解釋及最高行政法院判決意旨
      ，即係此一原則之援引。
    3.查原告配偶黃梓微95年度任職於永達公司，該公司於94年
      8 月8 日與和車公司簽訂「公務車輛租賃附屬契約」（租
      賃期間自94年8 月25日起至97年8 月24日止），約定由和
      車公司出租汽車一輛（廠牌型式：BMW 320i、排氣量2,00
      0 CC.、 牌照號碼：0108-BB ）予永達公司，每月租金為
      52,055元，車輛保證金為340,000 元，並由原告配偶擔任
      連帶保證人及車輛保管人，實際使用及保管系爭車輛。又
      系爭車輛保證金340,000 元，係原告配偶先匯入永達公司
      指定之銀行帳戶，再由永達公司將該保證金轉撥予和車公
      司，由永達公司於原告配偶匯入保證金時帳列「存入保證
      金」，於匯出保證金時帳列「存出保證金」；且原告配偶
      於簽訂上開租賃約時，除同意每月租金自其薪資中扣除外
      ，尚須開立與車輛租賃期間租金之同額保證票據予永達公
      司作為履約之保證；而系爭車輛每月租金52,055元則由永
      達公司先行墊付予和車公司，以「營業費用－租金支出」
      科目列帳後，再按月從原告配偶薪資中扣取，並以應發放
      之薪資總額扣除車輛租金後之淨額，列報原告配偶之薪資
      費用。嗣系爭車輛租賃期間於97年8 月24日屆滿，已由原
      告配偶本人支付保證金同額340,000 元予和車公司而買受
      該車等情，為原告配偶所不爭，並有永達公司之公務車輛
      使用辦法、公務車輛租賃作業流程、公務車輛申請書、員
      工還款同意書、公務車輛租賃附屬契約及和車公司開立買
      受人為原告配偶之電子計算機統一發票附原處分卷可稽，
      堪信為真正。
    (四)復查，觀諸原告配偶出具之員工還款同意書約定：「一、
      茲同意永達公司於本人每月應領薪資款項中扣抵。……三
      、還款計劃，經確認後，不得變更：……採逐月扣薪：自
      收件日起依公司扣款日扣款，並檢附保證票據3 張。每月
      扣款金額＄52,055元，共36期。……」（原處分卷第64頁
      ），及公務車輛租賃附屬契約第1 條亦約定：「保管人已
      詳細審閱公務車輛租賃契約並遵照政府相關法令、交通法
      規及公務車輛租賃契約之規定，以善良管理人之注意保管
      使用公務汽車，於保管使用期間若有任何違反上述規定之
      相關費用，概由保管人全責負擔。」（原處分卷第64頁）
      ；及承租系爭車輛之保證金實際上由原告配偶所支付等情
      對照以證，足認有關系爭車輛租賃關係之承租人主要義務
      包括給付租金、保證金及車輛保管責任，均由名義上為保
      管人之原告配偶負擔，而屬於承租人之權利即租賃物之使
      用，亦同樣由原告配偶行使；申言之，永達公司僅形式上
      列名為系爭車輛租賃契約之承租人，惟依該租賃契約應由
      承租人行使之權利及承擔之義務，實質上係終局由名義上
      為保管人之原告配偶行使負擔之，永達公司亦未承擔任何
      承租人之違約風險。而永達公司因涉嫌以前揭車輛汽車租
      賃方式幫助員工逃漏所得稅及虛報進項稅額案件，經臺北
      市調處接獲檢舉循線查獲，於永達公司所查扣永達公司員
      工自行出具之業務連繫表內容關於員工申請租賃車輛事項
      等資料，其用語有「購車節稅」、「租購車輛」、並有租
      金自薪資中扣除、提前清償購車餘款、本人還款計畫等語
      句（見原處分補充資料卷），亦足徵永達公司員工之真意
      即在於出資購買車輛，惟利用永達公司名義出面承租車輛
      ，租期屆滿再由該等員工買回之方式，藉以規避稅負；且
      經被告向各出租車商查詢永達公司於承租車輛期滿後買回
      之情形，該公司於92年至95年期間計有302 名員工依公務
      車輛使用辦法申請汽車租賃368 輛中，扣除租賃期間未屆
      滿之35輛後，已有270 輛車係由員工本人或其關係人（配
      偶、父母、兄弟、姊妹等) 買回並過戶，其比例高達占已
      到期車輛的81.08%，亦有永達公司92至95年間員工租車到
      期移轉統計表附原處分卷第29-38 頁可按。
    5.故綜觀上述事證及審酌上開事實關係所產生之實際經濟利
      益，足認本件係永達公司與原告配偶等業務員間有目的之
      租稅規避行為，核其所採取之交易模式，係藉由永達公司
      立於承租人之地位出面與車商簽訂車輛租賃契約，並約定
      由欲租購車輛之原告配偶等業務員擔任連帶保證人及車輛
      保管人，而永達公司依約每月支付予車商之租金，即依原
      告配偶等業務員出具之還款同意書，由永達公司按月自渠
      等之薪資中扣取，則經由上開一連串之法形式安排，永達
      公司按月由原告配偶等業務員薪資中扣取之租金，即可依
      該公司與車商訂立之車輛租賃契約，改列為「租金支出」
      申報「營業費用」；並以應發放予原告等業務員之薪資總
      額扣除車輛租金後之淨額，列報為「薪資費用」及開立扣
      繳憑單，如此一來，對永達公司之整體費用支出及稅負全
      不生影響，惟原告配偶等業務員卻可達到規避相當於租金
      金額之薪資所得應繳納之綜合所得稅，故本件應屬租稅規
      避之行為，甚為明確。從而，被告就上述整體行為觀之，
      認定本件係以取巧方式作成法律形式，以達規避稅負之目
      的，依實質課稅原則及前揭法律規定，以永達公司藉租賃
      車輛之名義，自原告配偶薪資中扣取之車輛租金124,932
      元，改以該公司租金支出列報，實質上係屬原告配偶之薪
      資所得，併計歸課原告95年度綜合所得稅，於法洵無不合
      。
    6.原告雖主張永達公司負責人吳文永涉嫌違反稅捐稽徵法案
      件，業經檢察官為不起訴處分，被告不應補稅裁罰云云。
      惟按，「刑事判決所認定之事實，及其所持法律上之見解
      ，並不能拘束本院。本院應本於調查所得，自為認定及裁
      判。」「行政爭訟事件並不受刑事判決認定事實之拘束。
      」及「行政罰與刑罰之構成要件雖有不同，而刑事判決與
      行政處分，亦原可各自認定事實。」最高行政法院44年判
      字第48號、59年判字第410 號及75年判字第309 號分別著
      有判例。查原告所舉臺北地檢署檢察官96年度偵字第2347
      號不起訴處分書，係永達公司負責人吳文永是否觸犯稅捐
      稽徵法第41條、第43條第1 項幫助該公司之業務員施用詐
      術或以其他不正當方法逃漏綜合所得稅罪嫌之事實認定，
      核與本件在於永達公司每月墊付再由原告配偶等業務員薪
      資中扣取之車輛租金，應定性歸屬於原告配偶之薪資所得
      ，二者調查之重點及構成要件並不相同；況上開不起訴處
      分書依臺北市調處97年9 月30日肆字第09743136830 號函
      覆彙整分析資料，認永達公司於92至95年期間計有345 名
      員工使用公務租賃車輛，惟租賃期滿買回該租賃車輛之員
      工僅有5 人，比例極低云云，顯與臺北市國稅局查得永達
      公司於上揭期間有302 名員工依公務車輛使用辦法申請汽
      車租賃368 輛，扣除租賃未到期之35輛後，已有270 輛係
      由員工本人或其配偶、父母、兄弟、姊妹等關係人買回並
      過戶，占已到期車輛之比例高達81.08%；且其中由本人買
      回者亦有216 人之多等證據資料不合（原處分卷第29-38
      頁所示統計表），原告援引指摘被告並未查得新事實、新
      證據，不能僅憑藉新見解重為處分云云，即無足採。
    7.原告雖另主張依財政部95年6 月28日台財稅字第09504063
      430 號函釋規定：「保險業務員因為所屬公司招攬保險業
      務而發生之文具用品費、差旅費、郵電費、印刷費及廣告
      費、交際費、訓練費、交通及油料費等，依據現行所得稅
      法規定，其屬保險公司之營業費用者，可由保險公司依營
      利事業所得稅查核準則有關規定檢據依費用性質核實列報
      ，不宜約定由保險業務員自行吸收或負擔，並併同薪資給
      付，成為業務員薪資之一部分，而由保險公司逕以『薪資
      支出』科目列支。」及吳文永所涉前揭刑案於偵查中，台
      北市國稅局曾就檢察官之函詢事項，以96年6 月5 日財北
      國稅審二字第0960201843號函復略以：「……四、保險經
      紀公司之員工，如為所屬公司招攬業務而以公司名義購置
      車輛（即車輛所有權登記為公司之財產），則其分期給付
      車商之價金，係公司取得該資產代價之部分，自非屬保險
      經紀公司之營業費用。……另該員工如係以公司名義租賃
      車輛，其分期給付車商之租金（不含保證金），得依查核
      準則第74條第3 款第2 目之5 規定認屬為交通費，依首揭
      財政部95年函釋規定，應由保險經紀公司檢據核實列報，
      尚不宜約定由保險業務員自行吸收或負擔。……」即知永
      達公司租用車輛供員工使用之各項作業內容、文據及資金
      給付之各項事實均已查明，並依前揭規定核定應由保險經
      紀公司檢據核實將租金列報屬交通費性質，不應屬保險業
      務員之薪資所得云云。但查，財政部上揭95年函釋係限於
      因招攬保險業務而發生的費用，如文具用品費等等，原則
      上都是費用的性質，並沒有租金支出這一項費用，特別汽
      車是生財器具，不是當期消耗的費用；且保險公司之營業
      費用，應該由公司取得相關憑證，不能與員工私自約定要
      計入員工的薪資併同薪資給付，公司應以各項費用科目下
      來列報，況系爭車輛實質上係由原告配偶以自己之薪資租
      購使用，永達公司只是名義上之承租人，業經本院認定如
      前，自無上揭函釋之適用甚明。又「……營業人租用汽車
      載運員工上下班，係屬購買供本業或附屬業務使用之勞務
      ，其有關之進項稅額，除依上開規定不得扣抵外，應准予
      扣抵。」固經財政部79年7 月4 日台財稅第790178955 號
      函釋在案，惟上開函釋係以營業人因業務需要而租用汽車
      ，供本業或附屬業務使用之勞務為要件，惟本件永達公司
      僅係名義上之承租人，實際係由原告配偶給付租金及使用
      車輛，並非永達公司租賃車輛供原告配偶使用，而係原告
      配偶以私人支出供自己使用，已如前述，即難認係永達公
      司租賃車輛供本業或附屬業務使用，亦無上開函釋適用之
      餘地。
  (二)關於罰鍰部分：
    1.按「納稅義務人應於每年5 月1 日起至5 月31日止，填具
      結算申報書，向該管稽徵機關，申報其上一年度內構成綜
      合所得總額或營利事業收入總額之項目及數額，以及有關
      減免、扣除之事實，並應依其全年應納稅額減除暫繳稅額
      、尚未抵繳之扣繳稅額及可扣抵稅額，計算其應納之結算
      稅額，於申報前自行繳納。」及「納稅義務人已依本法規
      定辦理結算申報，但對依本法規定應申報課稅之所得額有
      漏報或短報情事者，處以所漏稅額2 倍以下之罰鍰。」分
      別為行為時所得稅法第71條第1 項、第110 條所明定。又
      「所得稅法第110 條第1 項……一、短漏報所得已填報扣
      免繳憑單、股利憑單及緩課股票轉讓所得申報憑單之所得
      ，且無第3 點之情形者。處所漏稅額0.2 倍之罰鍰」亦為
      財政部97年1 月24日函修正稅務違章案件裁罰金額或倍數
      參考表所規定，經核上開裁罰倍數參考表財政部本於中央
      主管機關地位，斟酌各種稅務違章案件之違章情狀及違章
      後情形等事項所訂定，供其下級機關行使裁量權之裁量基
      準；且其除作原則性或一般性裁量基準外，另有例外情形
      之裁量基準，與法律授權目的尚無牴觸，稅捐稽徵機關援
      引為裁罰之依據，自屬適法。
    2.次按，綜合所得稅係採自行申報制，有所得即應申報，人
      民有依法律納稅之義務，自應注意使之符合稅法之強行規
      定。原告於95年度既有領受前揭薪資所得，自應依所得稅
      法第71條規定辦理申報，茲原告未就其配偶實際所得申報
      ，已構成客觀之違章事實，原告配偶列名系爭車輛租賃合
      約之保管人，並於合約上簽名用印，原告不能諉為不知，
      觀其執為漏報之理由，尚非不可避免。又原告上開所得之
      申報，法律已明定其構成要件，原告於申報上開年度綜合
      所得稅時，對應如何申報，理應參照該法律規定辦理；若
      對法律之適用及解釋產生疑義時，原告亦非不可向相關專
      業機構及人員查詢，於獲得正確及充分之資訊後申報，然
      原告捨此不為，致有前揭漏報所得額之情形，從納稅義務
      人應自行及誠實申報義務之角度觀察，難謂其主觀上無違
      反上開所得稅法第110 條第1 項規定之過失責任，是縱原
      告主張其並無漏稅之故意，亦難卸免其未善盡申報應注意
      義務之過失。原告主張其依永達公司開立之扣繳憑單申報
      ，且以給付總額悉數列報，難謂有過失之情，參照稅務違
      章案件減免處罰標準第3 條第2 項第1 款第2 目規定，應
      予免罰云云，委無足採。從而，被告以原告95年度短報前
      揭薪資所得624,660 元，按其所漏稅額187,398 元處以0.
      2 倍罰鍰37,479元，並未違反上引「稅務違章案件裁罰金
      額或倍數參考表」規定，亦無裁量怠惰、裁量逾越或裁量
      濫用之違法情事，洵屬合法。
    3.原告雖另主張依財政部73年9月3日台財稅字第59051 號函
      釋意旨，系爭所得已依法繳納之扣繳稅款62,466元，於計
      算漏稅額時應予減除云云。惟按，納稅義務人經檢舉或有
      權處理機關進行調查發現短漏報所得者，其違章事實即已
      存在，故不論納稅義務人於調查基準日後係以扣繳或自繳
      方式補報並補繳所漏稅款，均無免罰規定之適用，否則現
      行所得稅法第110 條及稅捐稽徵法第48條之1 規定，將形
      同虛文。財政部賦稅署96年12月18日台稅一發字第096045
      54530 號函釋：「五、綜上，納稅義務人經發現短漏報屬
      應扣繳之課稅所得並應依規定裁罰之案件，其漏稅額計算
      之基準，應以……82年11月3 日台財稅第821501458 號函
      規定之調查基準日短漏報之所得，及已繳納之稅款為計算
      漏稅額之基準。如納稅義務人短漏報之所得於調查基準日
      前，業經扣繳義務人辦理扣繳者，於計算漏稅額時，自得
      減除系爭短漏報所得已繳納之扣繳稅款；否則即不得減除
      。」經核與上揭法律規定意旨無違，自得予援用。查臺北
      市國稅局於97年6 月13日以財北國稅中南綜所一字第0970
      213435號函通知永達公司補繳應扣未扣稅款並補報扣繳憑
      單，該公司雖已補繳稅款並補報扣繳憑單，惟係於調查基
      準日（臺北市國稅局96年4 月10日財北國稅審三字第0960
      217676號函請該公司提示相關資料，見原處分卷第116 頁
      ）之後，依上揭函釋規定，於計算本件漏稅額時，自不得
      減除短報所得已繳納之扣繳稅款。
    4.原告雖復主張與本件相同情形之林欽祺95年度綜合所得稅
      事件，被告於計算漏稅額時，乃以扣除系爭所得之扣繳稅
      額後之金額予以核定，本件未予扣除，有違平等原則云云
      。惟按，行政自我拘束原則，係基於憲法之平等原則而來
      ，惟憲法之平等係法律上之平等，僅有合法之平等，而無
      違法之平等，因此，行政自我拘束應以原有行政實務合法
      為前提，憲法之平等原則，並非賦予人民有要求行政機關
      重複錯誤之請求權。查本件計算漏稅額時，不得減除嗣後
      補予扣繳之稅款，已如前述，被告核課訴外人林欽祺95年
      度綜合所得稅，縱有原告主張前揭情形，乃屬被告於個案
      決定有無疏誤之問題，核與行政自我拘束及平等原則無涉
      ，更無拘束本院之效力，原告執此主張本件應為相同之處
      理，即非有據。
    5.原告雖又主張本件扣繳義務人永達公司業已補繳稅款並補
      報扣繳憑單，且經臺北市國稅局就應補繳稅款處以1 倍罰
      鍰在案，依行政罰法第24條之一行為不二罰原則，不應再
      就扣繳稅額計算罰鍰云云。惟查，行政罰法第24條所定之
      「一行為不二罰」，係針對同一行為主體因一行為違反數
      個行政法義務而言。查扣繳義務人未依規定扣繳稅款與所
      得人漏報所得係屬二事，二者違章主體及違章行為並不相
      同；且永達公司負責人吳文永因未依規定扣繳稅款，經台
      北市國稅局依所得稅法第114 條規定處罰，與原告因漏報
      上開薪資所得，經被告依同法第110 條規定處罰，二者處
      罰之法律依據亦不相同，原告主張原處罰處分違反一行為
      不二罰原則云云，亦非可採。
六、綜上所述，被告以原告95年度綜合所得稅結算申報，短漏報
    取自永達公司之薪資所得624,660 元，所為上開補稅及罰鍰
    處分，於法並無違誤，訴願決定予以維持，亦無不合，原告
    仍執前詞，訴請撤銷，為無理由，應予駁回。又本件事證已
    臻明確，兩造其餘攻擊防禦方法均與本件判決結果不生影響
    ，故不逐一論述，併此敘明。
七、據上論結，本件原告之訴為無理由，依行政訴訟法第98條第
    1項前段，判決如主文。
中    華    民    國    99    年    4     月     8    日
                    臺北高等行政法院第一庭
                                    法  官  楊得君
上為正本係照原本作成。
本件以訴訟事件所涉及之法律見解具有原則性者為限，始得於本
判決送達後20日內向本院提出上訴狀並表明上訴理由，如已於本
判決宣示後送達前提起上訴者，應於判決送達後20日內補具上訴
理由（均按他造人數附繕本），且經最高行政法院許可後方得上
訴。
中    華    民    國    99    年    4     月     8    日
                                    書記官  徐子嵐


司法院資訊處製作；財團法人民間司法改革基金會備份。
